臺灣板橋地方法院刑事判決　　　　　　　99年度易字第3291號
公　訴　人　臺灣板橋地方法院檢察署檢察官
被　　　告　林炳宏
上列被告因詐欺案件，經檢察官提起公訴（99年度偵字第23386
、25744 號、99年度偵緝字第2675號），本院判決如下：
    主  文
林炳宏意圖為自己不法之所有，以詐術使人將本人之物交付，處
有期徒刑陸月，如易科罰金，以新臺幣壹仟元折算壹日。又意圖
為自己不法之所有，以詐術使人將本人之物交付，處有期徒刑伍
月，如易科罰金，以新臺幣壹仟元折算壹日。又幫助意圖為自己
不法之所有，以詐術使人將本人之物交付，處有期徒刑肆月，如
易科罰金，以新臺幣壹仟元折算壹日。應執行有期徒刑壹年壹月
，如易科罰金，以新臺幣壹仟元折算壹日。
    事  實
一、林炳宏係址設臺北縣中和市（已於99年12月25日改制為新北
    市中和區，以下同）景平路431 巷90號1 樓「馨妤養生會館
    」之店長，許文清係林炳宏於99年1 月7 日左右所聘僱之員
    工，無底薪，採抽成制，每位客人之消費金額，許文清可取
    得6 成，養生會館則取得4 成。林炳宏明知自己無還款之能
    力，亦無還款之意願，仍基於意圖為自己不法所有之單一犯
    意，自99年1 月15日起至同年2 月間止，在上開養生會館內
    ，接續向許文清詐稱：帳戶內有新臺幣（下同）幾百萬元定
    存，暫時無法解約，因要投資臺北市東區之養生會館，要下
    南部與女友之父親洽談合夥投資事宜，須購買伴手禮、住宿
    旅館及加油，另要購買器材、電視及按摩椅，暫時借款週轉
    ，於定存解約即償還借款云云，並書立借據1 紙約定99年3
    月15日還款，亦簽發票號113701、113703號、金額皆為8 萬
    5000元、付款日皆為99年3 月15日之2 張本票以資擔保，致
    許文清不疑有他而陷於錯誤，陸續於前開期間內，分3 次各
    交付現金2 萬5000元、3 萬元及3 萬元（合計8 萬5000元）
    與林炳宏。嗣因林炳宏屆期屢經許文清催討，皆未予理會，
    上開2 張本票亦未獲兌現，許文清始知受騙，乃報警處理（
    下稱犯罪事實(一)）。
二、林炳宏明知其所開設之上開養生會館因經營不善，將於99年
    4 月1 日結束營業，竟另基於意圖為自己不法所有之犯意，
    於99年3 月31日，在上開養生會館內，向該養生會館之客人
    陳春德推銷會員券，詐稱：購買會員券優惠較多，非會員每
    節僅40分鐘，會員每節為60分鐘，會員卷1 組13張共7000元
    ，購買2 組26張為1 萬1000元，且購買1 組就送腳底或全身
    按摩1 次云云，致陳春德不疑有他而陷於錯誤，交付1 萬10
    00元與林炳宏，購買2 組26張會員券。嗣因陳春德發現上開
    養生會館於99年4 月1 日起即未營業，再致電會員券上所載
    林炳宏所使用0000000000號行動電話門號與林炳宏聯繫，林
    炳宏均推託不予退費，陳春德始知受騙，乃報警處理（下稱
    犯罪事實(二)）。
三、林炳宏雖預見提供自己金融帳戶之存摺、提款卡及提款密碼
    與他人使用，可能幫助他人從事詐欺取財等財產犯罪，竟仍
    不違背其本意，而另基於幫助詐欺取財之不確定故意，於99
    年4 月初某日，在不詳地點，將其所申請開立之新光商業銀
    行永和分行帳號000-0000000000000 號帳戶（下稱新光銀行
    帳戶）及彰化商業銀行雙和分行帳號000-0000000000000100
    號帳戶（下稱彰化銀行帳戶）之存摺、提款卡及提款密碼，
    均交付與真實姓名年籍均不詳之成年人，供作詐欺取財收受
    款項之用，以此方式幫助不明人士遂行詐欺取財犯行。嗣不
    明人士取得上開2 帳戶後，即基於意圖為自己不法所有之犯
    意，於99年4 月14日（起訴書誤載為99年9 月14日）撥打電
    話予張晏銓，詐稱張晏銓網路購物付款方式填寫錯誤而設定
    為分期付款，每月均會從帳號分期扣款，須操作自動櫃員機
    更正云云，致張晏銓不疑有他而陷於錯誤，前往位於臺南縣
    永康市（已於99年12月25日改制為臺南市永康區○○○○路
    839 號之自動櫃員機，於99年4 月14日20時20分許，以轉帳
    方式匯款2 萬9988元至上開新光銀行帳戶內，復於99年4 月
    14日20時43分許，以現金匯款7 萬元至上開彰化銀行開帳戶
    內，又於99年4 月15日0 時40分許，以轉帳方式匯款2 萬99
    88元至上開新光銀行帳戶內，旋遭不明人士提領殆盡（下稱
    犯罪事實(三)）。
四、案經許文清、陳春德訴由臺北縣政府警察局（已於99年12月
    25日改制為新北市政府警察局）中和第一分局移送、張晏銓
    訴由台南縣警察局（已於99年12月25日改制為臺南市政府警
    察局）善化分局報告臺灣板橋地方法院檢察署檢察官偵查起
    訴。
    理  由
壹、證據能力之說明：
一、按被告以外之人於審判外之言詞或書面陳述，除法律有規定
    者外，不得作為證據。刑事訴訟法第159 條第1 項定有明文
    。惟因檢察官代表國家偵查犯罪、實施公訴，必須對於被告
    之犯罪事實負舉證之責，依法其有訊問被告、證人及鑑定人
    之權，證人、鑑定人且須具結，而實務運作時，偵查中檢察
    官向被告以外之人所取得之陳述，原則上均能遵守法律規定
    ，不致違法取供，其可信性極高，為兼顧理論與實務，乃於
    修正刑事訴訟法時，增列第159 條之1 第2 項規定：「被告
    以外之人於偵查中向檢察官所為之陳述，除顯有不可信之情
    況者外，得為證據。」經查，證人許文清、陳春德於偵查中
    所為之陳述（見99年度偵緝字第2675號偵查卷宗第30至33頁
    ），均係被告以外之人於審判外之言詞陳述，核其性質固均
    屬傳聞證據，惟從上開證人陳述時之客觀情狀觀之，渠等於
    偵查中受訊問時均已具結擔保其證言之真實性並均證述明確
    ，且渠等證述內容亦均與本件犯罪事實有相當之關聯性，又
    查無證據足認上開證人有受違法訊問等顯不可信或其他不適
    當之情況發生，其中證人陳春德業於本院審理時到庭接受被
    告之詰問，以足保障被告之對質詰問權，被告亦已捨棄傳訊
    證人許文清，揆諸同法第159 條之1 第2 項規定，上開證人
    於偵查中所為之言詞陳述，自均有證據能力。
二、次按，被告以外之人於審判外之陳述，雖不符前4 條（即第
    159 條之1 至之4 ）之規定，而經當事人於審判程序同意作
    為證據，法院審酌該言詞陳述或書面陳述作成時之情況，認
    為適當者，亦得為證據。當事人、代理人或辯護人於法院調
    查證據時，知有第159 條第1 項不得為證據之情形，而未於
    言詞辯論終結前聲明異議者，視為有前項之同意。刑事訴訟
    法第159 條之5 分別定有明文。經查，本判決下列所引用作
    為認定事實之其他證據之證據能力，當事人於本院準備程序
    及審判期日中均未予爭執，且迄至言詞辯論終結前亦未再聲
    明異議，本院審酌各該證據作成時之一切情況，並無違法、
    不當或不宜作為證據之情事，亦無證據證明係公務員違背法
    定程序所取得，依刑事訴訟法第158 條之4 反面解釋及同法
    第159 條之5 之規定意旨，亦均得作為證據。
貳、認定犯罪事實所憑之證據及理由：
    訊據被告林炳宏於本院審理時固坦承犯罪事實(一)、(二)所載之
    詐欺取財犯行，亦坦承申請開立上開新光銀行帳戶及彰化銀
    行帳戶之事實不諱，惟矢口否認有何犯罪事實(三)所載之幫助
    詐欺取財犯行，辯稱：伊將上開2 帳戶之存摺及提款卡置於
    上開養生會館店內櫃臺之抽屜裡，抽屜有上鎖，但是店內遭
    竊，伊有去臺北縣政府警察局中和第二分局報案，之後銀行
    打電話給伊告知帳戶被凍結，伊也有去備案云云。經查：
一、犯罪事實(一)、(二)之部分：
    上揭犯罪事實(一)、(二)所載之詐欺取材犯行，業據被告於本院
    審理時均自白不諱（見本院100 年8 月18日審判筆錄第7 、
    8 、10頁），亦據證人即告訴人許文清於偵查中、證人即告
    訴人陳春德於偵查中及本院審理時均結證綦詳，並有本票影
    本2 紙、借據影本1 紙、被告所使用之0000000000號行動電
    話門號通聯紀錄1 份、上開養生會館會員券照片1 張在卷可
    稽，足見被告任意性之自白與事實相符，堪予採信。
二、犯罪事實(三)之部分：
(一)、被告申請開立上開新光銀行帳戶及彰化銀行帳戶之事實，迭
    據其於偵查中及本院審理時均供承不諱，並有上開2 帳戶之
    基本資料各1 份附卷可參（見99年度偵字第17790 號偵查卷
    宗第13、20頁），堪信屬實。次查，不明人士取得上開2 帳
    戶後，於99年4 月14日撥打電話予告訴人張晏銓，詐稱告訴
    人張晏銓網路購物付款方式填寫錯誤而設定為分期付款，每
    月均會從帳號分期扣款，須操作自動櫃員機更正云云，致告
    訴人張晏銓不疑有他而陷於錯誤，前往位於臺南縣永康市○
    ○○路839 號之自動櫃員機，於同日20時20分許，以轉帳方
    式匯款2 萬9988元至上開新光銀行帳戶內，復於同日20時43
    分許，以現金匯款7 萬元至上開彰化銀行開帳戶內，又於翌
    日0 時40分許，以轉帳方式匯款2 萬9988元至上開新光銀行
    帳戶內，旋遭不明人士提領殆盡之事實，亦據告訴人張晏銓
    於警詢時指證明確，並有自動櫃員機交易明細表3 紙、上開
    2 帳戶之交易明細查詢各1 份存卷可考（見98年度偵字第17
    790 號偵查卷宗第8 、14、25頁），足認不明人士確有利用
    被告所申請開立之上開2 帳戶詐騙告訴人張晏銓之財物得逞
    無訛。
(二)、復按，一般社會經驗，常人如知悉帳戶存摺、提款卡、印鑑
    等物品遭竊或遺失，為防止拾得或竊得之人盜領其存款或作
    為不法使用而徒增訟累，必於發現後立即報警或向金融機構
    辦理掛失止付，在此種情形下，不明人士如仍以該帳戶作為
    犯罪工具，則在渠等向他人詐騙，並誘使被害人將款項匯入
    帳戶後，極有可能因帳戶所有人掛失止付而無法提領，致使
    先前大費周章從事之詐欺犯罪行為，日後卻無法獲得任何利
    益。從而不明人士通常係使用以金錢收購或來路明確之帳戶
    ，以便渠等能自由使用該等帳戶進行提款、轉帳等動作，而
    無須承擔該帳戶可能遭掛失而無法順利提領贓物之風險。再
    者，欲使用提款卡領取款項者，須於金融機構所設置之自動
    櫃員機上依指令操作，並輸入正確之提款密碼，方可順利領
    得款項，若輸入錯誤之密碼達一定次數，會因此中止提款程
    序並暫時扣留提款卡；且觀諸現今提款機及提款密碼之設計
    ，至少有4 位數或6 位數以上密碼（每位數由0 至9 ，故有
    0000至9999或000000至999999等不同之組合），是苟非帳戶
    所有人同意、授權而告知提款密碼等情況，單純持有他人提
    款卡之人，欲隨機輸入密碼恰好與正確之密碼相符進而領取
    款項，機率實微乎其微。再佐以上開帳戶於99年4 月14日後
    之匯、取款資料，均係他人匯款至上開帳戶後，旋即遭提領
    殆盡，此觀上開2 帳戶之交易明細查詢各1 份即明（見98年
    度偵字第17790 號偵查卷宗第14、25頁），更可見不明人士
    在向被害人為詐騙行為時，確有充分把握該帳戶不會被帳戶
    所有人掛失止付。是以被告應係將上開2 帳戶之存摺及提款
    卡交付不明人士供作人頭帳戶使用，並告知提款密碼，不明
    人士方能無所顧忌，輕易利用上開2 帳戶作為詐欺取財之工
    具。
(三)、至被告雖於本院審理時以前揭情詞置辯，惟觀諸被告先於偵
    查中及本院羈押訊問時供稱：伊將帳戶存摺及提款卡置於上
    開養生會館之櫃臺抽屜內，但店內遭竊，伊有報案；帳戶存
    摺及提款卡原先是伊的太太保管，靠離婚後就歸還給伊云云
    （見99年度偵緝字第2675號偵查卷宗第21、22頁、本院100
    年7 月1 日訊問筆錄第2 頁），復於本院審理時供稱：伊的
    太太有說要把帳戶存摺及提款卡歸還給伊，但後來避不見面
    ，都沒有歸還；伊原先有租房子，後來被房東趕出門，東西
    都來不及拿，伊不知道為何存摺及提款卡會不見云云（見本
    院100 年8 月18日審判筆錄第9 、10頁），足見被告就其上
    開2 帳戶之存摺及提款卡究係遭竊，或交與其配偶保管，抑
    或遺落在先前之租屋處，歷次供述差異甚大，憑信性亦低，
    已屬有疑而難遽信，自難遽以其有瑕疵之辯解作為有利被告
    之認定。
(四)、再按，金融存款帳戶事關存戶個人財產權益之保障，不論是
    存摺、印鑑或提款卡等專屬性質均高，若落入不明人士手中
    ，除存款有遭盜領之風險外，亦極可能被利用為取贓之犯罪
    工具，一般人均有妥為保管於不易遺失及他人不易知悉、取
    得之處所，以防止他人任意使用之認識，如非因前往金融機
    構辦理相關事項等類似重大原因，當不致將帳戶之存摺、印
    鑑、提款卡及密碼併同攜帶外出，縱須攜帶外出，亦多隨身
    攜帶或放置於可隨時檢查之安全處所，並應將密碼與提款卡
    分別存放，以避免同時遺失使密碼之保護作用喪失殆盡，以
    確保自己帳戶存款安全，倘有遺失或遭竊情事，亦理當於發
    現後立即處理，儘速前往金融機構或警察機關辦理掛失止付
    或報案之手續，以維自身信用與權益，一般金融機構亦多設
    有24小時服務專線，供民眾於非上班時間發生遺失、遭竊等
    情事時，可立即通知金融機構，以免遭有心人士冒用、冒領
    ，此為報章雜誌廣電媒體廣為宣導之訊息，亦為社會一般大
    眾使用金融帳戶所不得諉為不知之基本常識。是以被告既申
    請開立上開2 帳戶並領有存摺及提款卡，自應將存摺及提款
    卡妥為收藏，詎被告於發現上開2 帳戶之存摺及提款卡遭竊
    後，既未向金融機構辦理掛失，亦未向警察機關報案（被告
    雖辯稱有向臺北縣政府警察局中和第二分局報案及向臺北縣
    政府警察局永和分局備案云云，然上開2 分局均稱並無報案
    紀錄，此有本院卷宗第133 頁所附之新北市政府警察局永和
    分局傳真及本院卷宗第138 頁所附之新北市政府警察局中和
    第二分局100 年7 月25日新北警中二刑字第1000025678號函
    各1 紙為憑，況被告亦自承報案時並未向警察提及遺失帳戶
    之事，見99年度偵緝字第2675號偵查卷宗第27頁之訊問筆錄
    亦明），而可能發生財產上重大損失或作為取贓工作之風險
    ，被告對自己帳戶之重要金融物件如此輕忽對待，實與社會
    一般常情相悖。又提款密碼係金融交易之安全機制，為免遭
    他人冒用，不應與提款卡、存摺等物併為存放，此為社會周
    知之事實，是以被告所稱將提款密碼寫在1 張紙上，與上開
    2 帳戶之存摺、提款卡放在一起云云，不惟與常情相違，且
    徒增他人未經同意而使用上開帳戶之風險，並使密碼之保護
    作用喪失殆盡，尤難信其所辯屬實。況被告於偵查中亦能明
    確背誦出上開2 帳戶之提款密碼，並指出該提款密碼與其日
    常生活中常見數字組合之關聯性（見99年度偵緝字第2675號
    偵查卷宗第22頁），衡諸常情，亦無將提款密碼抄寫在紙上
    之必要，益徵其所辯矛盾，不足採信。
(五)、末以金融帳戶為個人之理財工具，而政府開放金融業申請設
    立後，金融機構大量增加，一般民眾皆可以存入最低開戶金
    額之方式自由申請開設金融帳戶，並無任何特殊之限制，因
    此一般人申請存款帳戶極為容易而便利，且得同時在不同金
    融機構申請多數存款帳戶使用，並無使用他人帳戶之必要，
    此為一般日常生活所熟知之常識，故除非有特殊或違法之目
    的，並藉此躲避警方追緝，一般正常使用之存款帳戶，並無
    向他人借用、承租或購買帳戶存簿及提款卡之必要。又金融
    帳戶係個人資金流通之交易工具，事關帳戶申請人個人之財
    產權益，進出款項亦將影響其個人社會信用評價；而金融帳
    戶與提款卡、密碼結合，尤具專有性，若落入不明人士，更
    極易被利用為取贓之犯罪工具，是以金融帳戶具有強烈之屬
    人性及隱私性，應以本人使用為原則，衡諸常理，若非與本
    人有密切關係或特殊信賴關係，實無任意供他人使用之理，
    縱有交付個人帳戶供他人使用之特殊情形，亦必會先行瞭解
    他人使用帳戶之目的始行提供，並儘速要求返還。再詐欺集
    團經常利用大量取得之他人存款帳戶，以隱匿其財產犯罪之
    不法行徑，規避執法人員之查緝，並掩飾、確保因自己犯罪
    所得之財物，類此在社會上層出不窮之案件，亦經坊間書報
    雜誌、影音媒體多所報導及再三披露而為眾所周知之情事，
    是以避免此等專屬性甚高之物品被不明人士利用為犯罪工具
    ，亦為一般生活所應有之認識。查被告交付上開2 帳戶資料
    時年滿31歲，並非年幼無知或與世隔絕而無常識之人，對上
    情自不得諉為不知，惟被告竟將其所有具私密性、專屬性之
    上開2 帳戶存摺、提款卡及提款密碼提供不明人士，而容任
    他人對外得以上開2 帳戶之名義無條件加以使用，足認被告
    在主觀上已預見提供帳戶之行為可能幫助他人犯詐欺取財罪
    ，亦不違反其本意而執意為之，惟尚無證據證明被告係以詐
    欺取財之犯意參與詐欺取財犯罪，應認被告有幫助詐欺取財
    之不確定故意。
三、綜上所述，本案事證明確，被告所辯均難據為免責之事由，
    其犯行洵堪認定，應依法論科。
、論罪科刑：
一、按刑法上之幫助犯，係指以幫助之意思，對於正犯資以助力
    ，而未參與實行犯罪之行為，且以正犯已經犯罪為構成要件
    ，最高法院49年台上字第77號、60年台上字第2159號判例及
    75年度台上字第1509號、88年度台上字第1270號判決意旨均
    可資參照。經查，被告提供其所有之上開2 帳戶存摺、提款
    卡及提款密碼與他人使用，有幫助詐欺取財之不確定故意，
    業如上述；且收受上開2 帳戶之不明人士利用上開帳戶向被
    害人詐騙財物後，以上開2 帳戶為匯、取款之工具，詐騙被
    害人匯款至上開2 帳戶，使不明人士遂行詐欺取財犯行時，
    便於隱匿其真實身分，掩飾其犯行不易遭查緝，是以被告提
    供上開2 帳戶之行為係對不明人士遂行詐欺取財犯行資以助
    力，而參與詐欺取財罪構成要件以外之行為。
二、核被告所為，係犯刑法第339 條第1 項之詐欺取財罪（犯罪
    事實(一)、(二)之部分）、刑法第30條第1 項前段、第339 條第
    1 項之幫助詐欺取財罪（犯罪事實(三)之部分）。被告於犯罪
    事實(一)所載之密接時、地，先後3 次向告訴人許文清詐騙，
    所侵害均係財產法益，各行為間之獨立性極為薄弱，顯係基
    於同一犯罪計畫及詐欺取財目的，依一般社會健全觀念難以
    強行分離，應係基於單一犯意接續所為，而包括於一行為予
    以評價，並論以接續犯之一罪（最高法院86年台上字第3295
    號判例意旨參照）。被告所犯上開3 罪間，犯意各別，行為
    分殊，應予分論併罰。犯罪事實(三)之部分，被告基於幫助之
    犯意而為詐欺取財犯行構成要件以外之行為，為幫助犯，衡
    諸其犯罪情節，尚與正犯有間，爰依刑法第30條第2 項規定
    ，按正犯之刑減輕之。爰審酌被告正值青壯，不思正道取財
    ，竟圖不勞而獲，漠視法令之禁制而詐取他人財物，破壞社
    會秩序及他人財產安全，並提供上開2 帳戶供他人詐欺取財
    ，助長詐騙財產犯罪之風氣，致使執法人員難以追查正犯之
    真實身分，增加被害人尋求救濟之困難，擾亂金融交易往來
    秩序，危害社會正常交易安全甚鉅，兼衡被告曾有妨害自由
    、傷害等前科紀錄之素行（見卷附臺灣高等法院被告前案紀
    錄表）、生活狀況、智識程度、犯罪之動機、目的、手段、
    所生危害、犯罪後之態度等一切情狀，各量處如主文所示之
    刑，並均諭知易科罰金之折算標準及定其應執行之刑，另依
    刑法第41條第8 項規定，就應執行之刑之部分諭知易科罰金
    之折算標準。
據上論斷，應依刑事訴訟法第299 條第1 項前段，刑法第339 條
第1 項、第30條第1 項前段、第2 項、第41條第1 項前段、第8
項、第51條第5 款，刑法施行法第1 條之1 第1 項、第2 項前段
，判決如主文。
本案經檢察官黃明絹到庭執行職務。
中    華    民    國    100   年    8     月    31    日
                  刑事第八庭審判長法  官  陳鴻清
                                  法  官  劉安榕
                                  法  官  賴彥魁
以上正本證明與原本無異。
如不服本判決，應於判決送達後10日內，向本院提出上訴書狀，
並應敘述具體理由；其未敘述上訴理由者，應於上訴期間屆滿後
20日內向本院補提理由書（均須按他造當事人之人數附繕本），
「切勿逕送上級法院」。
                                  書記官  楊文祥
中    華    民    國    100   年    8     月    31    日
附錄本案論罪科刑法條全文：
中華民國刑法第339 條
意圖為自己或第三人不法之所有，以詐術使人將本人或第三人之
物交付者，處5 年以下有期徒刑、拘役或科或併科1000元以下罰
金。
以前項方法得財產上不法之利益或使第三人得之者，亦同。
前2 項之未遂犯罰之。